【裁判字號】    90,上易緝,1
【裁判日期】    890413
【裁判案由】    偽造文書
【裁判全文】
臺灣高等法院刑事判決                                九十年度上易緝字第一號
    上  訴  人  臺灣新竹地方法院檢察署檢察官
    被      告  甲○○
右列上訴人因被告偽造文書案件，不服臺灣新竹地方法院八十七年度易字第一四三一
號，中華民國八十九年四月十三日第一審判決（起訴案號：臺灣新竹地方法院檢察署
八十七年度偵字第五○四七號），提起上訴，本院判決如左：
    主  文
上訴駁回。
    理  由
一本案經本院審理結果，認第一審判決以不能證明被告甲○○犯罪，對被告諭知無罪
  ，核無不當，應予維持，並引用附件原判決關於該部分所載證據及理由。
二檢察官上訴意旨，無非以：(一)被告既為出國旅遊而將證件交付胡春得，竟未支付任
  何旅遊費用，不符常情，(二)被告之身分證經胡春得轉交劉進益代辦護照，但其本人
  並不認識劉進益，則胡春得究竟將被告身分證交付何人？為何向戶政機關申報身分
  證遺失？應非巧合，(三)外交部領事事務局所發被告名義護照，據被告供稱所貼照片
  非其所有，竟未向劉進益提出異議，與常情有違，對於原審所為判斷加以指摘。
三惟查：認定犯罪事實所憑之證據，在訴訟上之證明必須達於通常一般之人不致有所
  懷疑而得確信其為真實之程度，至於所謂「經驗法則」，係指基於人類社會通常生
  活經驗所得客觀定則，並非個人主觀上之任意推測（參照最高法院三十一年上字第
  一三一二號判例）。倘若卷存證據不足以超越合理懷疑而得確實證明被告犯罪，依
  據「罪證有疑，利歸被告」之無罪推定法則，即應儘先為有利於被告之推斷，不得
  任意假藉「經驗法則」、「常情」云云，虛擬對於被告不利之主觀臆想而課被告以
  自證無罪之責。本件公訴人就其起訴被告使公務員登載不實之事實，並未提出任何
  具體之積極證據以證明被告申登事項確係悖反內心客觀認知狀態，原審因職權調查
  結果別無其他不利被告之事證而予判決無罪，並未違背前述證據法則。至於胡春得
  究竟將被告身分證交付劉進益或其他何人，與被告是否明知身分證並未遺失之判斷
  論理上並無必然之關連，上訴人任憑己見漫指原判決違背經驗法則、不符常情，據
  上說明顯無足取。被告在原審中與胡春得一致供稱：身分證係於胡春得交還被告之
  後喝酒時遺失，與在本院調查中片面所供身分證經胡春得告知業已遺失未據返還雖
  有出入，但認定犯罪事實應憑積極證據，查全卷既無任何積極證據足可認定被告
  之身分證並未遺失，而胡春得又堅稱被告甲○○在原審所供不虛、不知被告何以事
  後翻供，自難僅因被告先後所辯遺失經過不同，遽行採為對其不利之判斷基礎（參
  照最高法院二十一年上字第四七四號判例），上訴人執此指被告明知身分證並未遺
  失，亦無可取。既不能證實被告確已收受劉進益經手申辦之護照，而其與劉進益是
  否相識復屬無從證明，自亦不生公訴人所質疑被告何以未就護照上照片不符情形向
  劉進益異議之問題。上訴論旨執持己見對於原判決業已詳予論述之事項任意指摘，
  求予撤銷改判，為無理由，應予駁回。
四被告於審理期日經合法傳喚，無正當理由不到庭，不待其陳述，逕予判決。
五依刑事訴訟法第三百六十八條、第三百七十一條、第三百七十三條，判決如主文。
中    華    民    國      九十      年        三        月      一      日
                                    審判長法  官  劉  靜  嫻
                                          法  官  吳      燦
                                          法  官  林  勤  綱
右正本證明與原本無異。
不得上訴。
                                  書記官  鐘  麗  芳
中    華    民    國      九十      年        三        月      五      日
（附件）
臺灣新竹方法院刑事判決                    八十七年度易字第一四三一號
    公  訴  人  臺灣新竹地方法院檢察署檢察官
    被      告  甲○○  男  四十歲（民國○○○年○月○○○日生）
                        身分證統一編號：Ｊ一二一三八九六號
                        住新竹市○○路○段四二巷二四號
                尚全瑞  男  二十四歲（民國○○○年○○月○○日生）
                        身分證統一編號：Ｚ000000000號
                        住新竹市○○○路六六巷三號二樓
                        居台中縣大雅鄉○○村○○路○段五四０巷七五號三樓
                        寄台中縣潭子鄉○○路七五巷一五號三樓
右列被告因偽造文書案件，經檢察官提起公訴（八十七年度偵字第五０四七號），本
院判決如左：
    主      文
甲○○、尚全瑞均無罪。
    理      由
一、公訴意旨略以：緣被告胡春得（已先行審結）為謀取不法利益，明知年籍不詳自
    稱「劉進益」（公訴人誤載為劉連益）之成年男子，意圖偽領護照販賣謀利，乃
    向明知上情之被告甲○○、尚全瑞告知有酬金新台幣（下同）五千元可得，被告
    甲○○、尚全瑞同意後，其二人竟分別基於概括之犯意，於民國（下同）八十六
    年九月間某日（起訴書未記載任何期日），將其等身分證、退伍令、私章、戶籍
    謄本、照片等證件交予被告胡春得，再由被告胡春得轉交予「劉進益」，「劉進
    益」取得上開之證件後，即將上開證件及二名不詳姓名之男子照片，送請不知情
    之位於台北市之天隆旅行社，將該二名不詳姓名男子之照片，分別附於被告甲○
    ○、尚全瑞之護照申請書上，均持向外交部領事事務局申辦護照，致使外交部領
    事事務局（公訴人誤為出入境管理局）承辦業務之人員誤以該等照片係被告甲○
    ○、尚全瑞本人，而將照片附於其掌之公文書，並分別發給護照，均足以生損害
    於國家對於入出境管理之正確性。嗣於辦妥護照後，被告胡春得乃將身分證等證
    件交還被告甲○○、尚全瑞，被告甲○○、尚全瑞為脫免查獲，乃分別於八十六
    年十一月十九日、八十七年一月二日，各自向新竹市東區戶政事務所偽稱身分證
    遺失，申領補發身分證，致使新竹市東區戶政事務所承辦業務人員，將此不實之
    事項登記於職務上掌之戶籍登記簿本，足以影響戶政機關對身分證管理之正確性
    ，因認被告甲○○、尚全瑞均連續涉犯刑法第二百十五條之使公務員登載不實罪
    等語。
二、按犯罪事實應依證據認定之，無證據不得推定其犯罪事實，又不能證明被告犯罪
    者，應諭知無罪之判決，刑事訴訟法第一百五十四條、第三百零一條第一項分別
    定有明文。又事實審法院對於證據之取捨，依法雖有自由判斷之權，然積極證據
    不足證明犯罪事實時，被告之抗辯或反證縱屬虛偽，仍不能以此資為積極證據應
    予採信之理由，最高法院三十年上字第四八二號判例著有明文，故不得僅以被告
    反證不能成之，執為認定事實之論據。
三、公訴人認被告甲○○、尚全瑞涉有前述罪嫌，無非以被告胡春得供稱曾告知被告
    甲○○、尚全瑞，如提供身分證等證件，可獲得五千元酬金等語為其論據。
四、訊據被告甲○○固坦承於八十六年十月、十一月間，交付身分證等證件予被告胡
    春得辦理護照之事實；訊之被告尚全瑞固亦坦承交付退伍令予被告胡春得參加旅
    遊之事實，惟均堅決否認有何使公員登載不實之犯行，甲○○辯稱係當時要去大
    陸旅遊，身分證則係事後被告胡春得告知遺失，其始辦理補領身分證等語；被告
    尚全瑞辯稱本來說要辦出國，因身分證不見，故當時僅交退伍令予被告胡春得，
    後來為找工作始補領身分證等語。經查，被告胡春得於向被告甲○○、尚全瑞收
    取證件辦理護照時，曾告知告甲○○、尚全瑞二人，有佣金五千元可拿之事實，
    業據被告胡春得於警訊及本院調查時供陳在卷，是被告甲○○、尚全瑞辯稱係為
    出國旅遊云云，均無足採。次查，雖八十六年十月間，向外交部領事事務局申請
    被告甲○○、尚全瑞之護照時，於申請書上所附之照片均非被告甲○○、尚全瑞
    本人，有該申請書影本在卷可稽，並為被告胡春得、甲○○、尚全瑞所自承，唯
    被告胡春得自警訊以迄本院調查時均稱僅知透過「劉進益」辦理護照，有錢可賺
    ，並不知「劉進益」係做違法之情事，被告甲○○、尚全瑞亦否認知情，且被告
    甲○○、尚全瑞申請護照時，最後係由天隆旅行社代理申請，亦非被告胡春得、
    甲○○、尚全瑞親自為之，除此之外本院均查無被告胡春得、甲○○、尚全瑞事
    前均已知悉「劉進益」係以他人照片，代替被告甲○○、尚全瑞照片據以申請護
    照之情事，縱被告甲○○前開所辯，與其於本院調查之初，供稱其係自被告胡春
    得處取回身分證後，因遺失始補領身分證等語不符，亦與被告胡春得供已返還身
    分證予被告甲○○不符，而不足採；另被告尚全瑞是否有交付身分證予被告胡春
    得，亦與被告胡春得所供曾取得被告尚全瑞之身分證等證件，並於事後返還身分
    證予被告尚全瑞等語不符，然此亦難執此遽認被告甲○○、尚全瑞必知悉係以他
    人照片代替自己照片去申請護照，是既無法證明被告甲○○、尚全瑞於事前知悉
    係以他人照片去申請護照，就此部分而言即難認其主觀上有使公務員登載不實之
    犯意存在。
五、再查，被告甲○○、尚全瑞固曾分別於八十六年十一月十九日、八十七年一月二
    日以遺失為由，向新竹市東區戶政事務所申請補發身分證，有補領國民身分證申
    請書影本二紙在卷可稽，唯被告甲○○既於事後取回身分證；被告尚全瑞或如其
    所供未曾交出身分證予被告胡春得，或如被告胡春得所供已將之返還被告尚全瑞
    ，均無法證明被告甲○○、尚全瑞係於明知其等身分證乃在被告胡春得處之前提
    下，而偽稱遺失，向新竹市東區戶政事務所辦理補領，既無法證明告甲○○、尚
    全瑞二人係誆稱遺失，而補領身分證，自遽難認其二人此部分之行為，有使公務
    員登載不實之犯行。
六、綜上，既無法證明被告甲○○、尚全瑞於申請護照時，已事先知悉係以他人之照
    片代替其照片去申請，且無法認定被告甲○○、尚全瑞於補領身分證時，明知其
    等身分證未遺失，雖其等前揭所辯有不可採之處，然本院既查無其他積極證據足
    認被告甲○○、尚全瑞有使公務員登載不實之犯行，揆諸前揭說明，尚不能證明
    被告甲○○、尚全瑞犯罪，自應均為對之為無罪諭知。
七、被告胡春得、謝虎善均已先行審結。
據上論斷，應依刑事訴訟法第三百零一條第一項，判決如主文。
（下略）


司法院資訊處製作；財團法人民間司法改革基金會備份。
